【裁判字號】    92,上訴,1459
【裁判日期】    920617
【裁判案由】    殺人等
【裁判全文】
臺灣高等法院刑事判決                          九十二年度上訴字第一四五九號
    上  訴  人  臺灣士林地方法院檢察署檢察官
    被      告  甲○○
    指定辯護人  本院公設辯護人  郭書益
右列上訴人，因被告殺人等案件，不服臺灣士林地方法院九十二年度重訴字第一號，
中華民國九十二年三月二十五日第一審判決（起訴案號：臺灣士林地方法院檢察署九
十一年度偵字第九八五八號），提起上訴，本院判決如左：
    主  文
原判決撤銷。
甲○○殺人，處有期徒刑陸年，並應於刑之執行完畢或赦免後，令入相當處所，施以
監護參年。
    事  實
一、甲○○為大陸來台婦女，經診斷為腦部患有疑似血管瘤且併發妄想症狀之精神病
    患者，育有一子一女，自民國九十年二月起向居住在臺北市○○區○○路三十八
    號三樓之房東丁○○承租上址二樓房屋。甲○○於九十一年八月間病情日益嚴重
    ，時常妄想其母親與一批「中南部之人」要聯合控制其行動並對其加害，迨同年
    九月三十日上午，甲○○整晚妄想有人要對其加害，已陷於精神耗弱之狀態，惟
    其仍知悉在集合式住宅放火後，火勢將延燒居住其內之人，而有致人於死之可能
    ，為擺脫受人控制，竟基於放火燒屋以殺人之故意，而於當日清晨六時三十分許
    ，持其平日貯儲作為機車加油用之汽油至其臥室，潑灑在床舖及房內各處，再持
    打火機欲點燃時，適其子陳威發現制止而搶下打火機，甲○○續在家中尋找其他
    可助燃之物，嗣在客廳尋得其前向不詳之人借得之電銲槍一支，即於上午七時三
    十分許持該電銲槍進入臥室，插上電源，通電後放在床舖與木板牆之間之地上，
    致潑灑之汽油遇電銲器通電後產生之熱源引燃火源，以此方式放火，房間火勢燃
    起後，陳威發現便偕甲○○逃離現場，此時火勢已從二樓向三樓及頂樓延燒，在
    三樓之丁○○因鄰居按門鈴通知後，始發現其屋內濃煙密布，隨即逃離現場，惟
    仍遭火勢燒及並吸入濃煙，而受有頭部燒燙傷、吸入性傷害等傷害，而丁○○之
    子黃勝宏因仍在房間內睡覺而逃避不及，致遭火嚴重燒傷，經送醫急救後，仍因
    吸入過量廢氣窒息死亡，而該屋經燃燒後並延燒三樓及頂樓，頂樓臥室裝璜物品
    受濃煙燻黑，三樓客廳裝璜物品、廚房廚具、浴廁之置物木櫃受濃煙燻黑、浴廁
    外牆之窗框木條碳化、牆壁梯道間之壁磚剝落、燻黑，二樓往三樓之樓梯門框碳
    化嚴重、二樓甲○○臥室床板燒失、屋內擺放之物品均燒燬、三樓客廳牆壁部分
    表漆燒損變白、部分泥灰燒白、臥室隔間木板牆燒燬、牆壁部分泥灰剝落、燻黑
    、梯道間欄杆則燃燒變深褐色，二樓木板牆部分受火燒失、殘存木條碳化，惟住
    宅之效用尚未滅失。嗣於同日八時四十分許，經警在火災現場前當場查獲甲○○
    ，始循線查悉上情。
二、案經丁○○訴由臺北市政府警察局北投分局報請臺灣士林地方法院檢察署檢察官
    偵查起訴。
    理  由
一、訊據被告甲○○坦承於上揭時、地以電銲槍插電致燃燒住宅之事實，惟否認有何
    放火、殺人等犯行，辯稱：我當日並未潑灑汽油，本來我拿汽油到房間想在房間
    放火自殺，女兒將我拉開，拉扯間汽油有潑灑出來，又因為我被媽媽及「中南部
    」人士控制加害，非常痛苦，才拿電銲槍插電想自殺，電銲槍是向朋友借的，用
    來修電視，插上後又因為肚子餓而去煮蛋，房子燃燒後我兒子陳威拉我到樓下，
    不知道火會燒上三樓，我不知道黃勝宏被燒死、丁○○被燒傷的事，我不是要故
    意殺人，我是要自殺，有放火，沒有想到會燒到別人等語。經查：
    (一)本件起火之原因經鑑定結果：「被告臥室床舖與西面木板牆間地板處附近之可
      燃物，遭潑灑汽油後，遇電銲槍之熱源，致引燃可燃物，進而擴大燃燒」，有
      台北市政府消防局九十一年十月二十四日北市消調字第０九一三三一六二三０
      ０號函檢送之台北市政府消防局火災原因調查報告書等件影本、現場照片附卷
      可稽，復經鑑定人即台北市政府消防局之承辦人楊世傑於原審到庭經檢察官、
      辯護人詰問後證稱明確（詳見原審九十二年三月四日訊問筆錄）。又被告迭於
      警詢、偵查及原審均自白將電銲槍接上電源之事實，被告雖否認潑灑汽油之事
      實，惟台北市政府消防局鑑識人員自火災現場之臥室採證之燒熔物，經靜態式
      頂空分析法、氣相層析質譜儀法鑑定結果，檢出有汽油類之促燃劑成分，有該
      局九十一年十月二日第九一二七二一號之鑑定報告影本一紙在卷可參，又參諸
      證人即被告之子陳威於偵查中證稱案發前在被告臥室聞到汽油味之情（見偵查
      卷第二四頁、第七九頁，檢察官及辯護人均同意援用證人偵查筆錄而不再傳訊
      到庭），核與鑑定結果相符，證人乙○即被告之女於偵訊時亦證稱：案發當日
      伊於上午六時十五分至二十分間出門，是時被告在睡覺，並無與被告爭搶汽油
      桶之情形（見偵查卷第二六二頁）等語，亦見汽油並非因為被告與乙○拉扯而
      不慎溢出，顯見被告確有將汽油潑灑臥室各處無誤，被告所辯未使用汽油及與
      乙○拉扯云云，核與調查結果不符，不足採信，綜上所述，被告於上揭時、地
      潑灑汽油並將電銲槍通電引燃以放火造成本件火災之事實，已臻明確。
    (二)本件位於台北市○○區○○路三八號二樓之住宅經燃燒後，二樓內部裝璜物品
      受火燒燬，三樓與頂樓加蓋建築物內部裝璜物則受不同程度燃燒，亦即，頂樓
      臥室裝璜物品受濃煙燻黑，三樓西面客廳裝璜物品表面受火燻燒、廚房廚具及
      浴廁之置物木櫃受濃煙燻黑、浴廁西面外牆之窗框木條碳化、北面牆壁梯道間
      之壁磚剝落、燻黑，二樓廚具物品、浴廁上半部裝璜、乙○臥室內部裝璜受濃
      煙燻黑、冰箱經燃燒成深褐色、二樓往三樓之樓梯門框上方碳化嚴重、被告臥
      室床板燒失、床舖以及地板與擺放之物品均燒燬，至於房屋本體方面，三樓部
      分之三樓客廳南面牆壁東側表漆燒損變白、客廳北面牆壁之東側泥灰燒白、三
      樓臥室隔間木板牆燒燬、南面牆壁之中間上方因燃燒而泥灰剝落、東側梯道間
      出口處之牆壁剝落及燻黑、梯道間欄杆則燃燒變深褐色，二樓部分之乙○臥室
      木板牆受火燒失、殘存木條碳化、二樓梯道間木板牆之東、西兩側上方碳化溝
      槽較深、被告臥室木板牆殘存之木條碳化之情，有台北市政府消防局函送之台
      北市政府消防局火災原因調查報告書等件影本及現場照片附卷可稽。據上而觀
      ，本件住宅經燃燒後，部分內部裝璜物品、家俱雖經燒燬、窗框木條碳化、壁
      磚剝落，然家俱、擺設並非房屋之構成部分，裝璜、門窗亦非房屋之重要部分
      ，雖二樓及三樓之隔間木板牆經燒失，惟其餘之牆壁或表漆燒損、或泥灰燒白
      、剝落、或燻黑，並未達毀壞或喪失效用，是該住宅之重要部分或其居住效用
      ，並未因起火燃燒而達到滅失之程度，亦未波及該棟建築物之整體結構，仍屬
      未遂階段。
    (三)本件被害人丁○○因火勢而受有頭部燒燙傷、吸入性傷害之情，業據告訴人丁
      ○○證稱在卷，復有行政院國軍退除役官兵輔導委員會榮民總醫院（下稱榮民
      總醫院）之診斷證明書一紙在卷可稽。又被害人黃勝宏因本件火災而吸入過量
      廢氣窒息死亡乙節，業據台灣士林地方法院檢察署檢察官督同法醫師到場相驗
      屬實，並製有相驗屍體證明書、驗斷書、勘驗筆錄及照片多幀在卷可憑。被害
      人丁○○之受傷及黃勝宏之死亡，乃因火災造成，是與被告放火行為之間，具
      有相當因果關係，亦堪認定。
    (四)查被告於警訊時供稱：「因為我認為我被樓上（三樓）的人（住台中、台南的
      人）還有我媽控制我，不能出去，所以我要燒她們，我希望我媽燒死」等語，
      於偵查中檢察官訊問時供稱：「既然他一直監視我，我死他也要死」云云，且
      被告在本院供稱：「當地是木板隔著的住宅，很多人住」等語，可見當地乃是
      集合式住宅，是其應知悉在集合式住宅放火後，火勢將延燒居住其內之人，而
      有致人於死之可能，且案發當日清晨六點五十分左右告訴人的兒子丙○○欲上
      學，自三樓下樓行經二樓，被告亦開門觀看，亦據被告供明。是被告亦知悉清
      晨七時許，告訴人家人還在家中睡覺或未外出，惟被告於放火致房間火勢燃起
      後，其子陳威發現偕其逃離現場時，並未緊急告知告訴人等，故被告於放火燒
      屋致黃勝宏死亡，丁○○受傷，顯具有殺人之故意。另原審訊問被告對於汽油
      之效能、電銲槍之使用方法（通電蓄熱後可利用燃源銲接物品）等情，知悉甚
      明，被告亦自稱曾經使用電銲槍銲接電視機之電線（見原審九十二年二月十八
      日訊問筆錄），再稽之被告在以為「遭人控制，要燒死人」之動機下，其在有
      人居住之屋內各處潑灑汽油及一再使用打火機、電銲槍等引燃物之情，可見被
      告對於放火燒燬住宅之事實亦具有故意甚明。
二ˋ核被告所為，係犯刑法第二百七十一條第一項殺人既遂罪、同條第二項殺人未遂
    罪，第一百七十三條第三項、第一項之放火燒燬現供人使用之住宅未遂罪，檢察
    官起訴書認被告係犯刑法第一百七十三條第一項之放火燒燬現供人使用之住宅既
    遂罪，尚有誤解，又放火罪直接保護之法益為一般社會之公共安全，雖私人財產
    法益亦同時受其侵害，自應以社會公安之法益為重，應祇成立一罪，不得以所焚
    對象種類不同而定其罪數。被告一放火行為，同時致被害人黃勝宏死亡、被害人
    丁○○受傷，乃一行為觸犯刑法第二百七十一條第一項殺人既遂罪、第二項殺人
    未遂罪之想像競合犯，應從較重之殺人既遂罪處斷。又被告所犯殺人既遂罪與放
    火燒燬現供人使用之住宅未遂罪二罪間具有方法結果之牽連關係，應從較重之殺
    人既遂罪處斷。惟被告行為時之精神狀態，經檢察官囑託榮民總醫院鑑定結果認
    定：「被告為一腦部患有疑似血管瘤，且併發妄想症狀之患者，其目前之智力、
    認知功能及判斷力均有低於常人之情形。而在案發前一個多月開始，即有被害妄
    念與被控制妄念之症狀，但並未給予精神科治療。而在案發前一夜整夜未眠，案
    發當日其幻聽、被害妄念、被控制妄念及相關之自殺意念明顯嚴重，因此導致當
    時出現縱火之行為。判斷當時被告應處於精神病發之狀態，因而產生判斷偏差之
    行為。判斷當時之心神狀態至少為精神耗弱，或許已達心神喪失之程度」，此有
    榮民總醫院九十一年十二月十七日北總精字第０九一００三一四五二號函暨檢送
    之精神鑑定報告一份在卷可參，又關於鑑定之結論，經原審函詢後該院再函覆：
    「被告在行為當天係處於妄想症發病之狀況，有明顯被害妄念及幻聽之症狀，其
    當時之判斷力顯著受到精神症狀之影響，是故其在行為當時之心神狀態或許已達
    到心神喪失之程度」，此有該院九十二年三月三日北總精字第０九二０００一九
    ０四號函一紙附卷可佐。綜觀上述榮民總醫院之鑑定意見，雖鑑定被告行為時在
    精神病發之狀態，惟對於精神障礙之程度，僅係推測被告在行為當時『或許』已
    達心神喪失之程度，並未能確定地詳盡說明，按鑑定人之鑑定，雖為證據資料之
    一種，但鑑定報告顯有疑義時，審理事實之法院，仍應調查其他必要之證據，以
    資認定，不得專憑鑑定報告，作為判決之唯一證據，最高法院四十年台上字第七
    一號著有判例，查榮民總醫院之鑑定結果既有上述疑義，本案自應審酌全案資料
    以資判斷。按刑法上之心神喪失與精神耗弱，應依行為時精神障礙程度之強弱而
    定，如行為時之精神，對於外界事務全然缺乏知覺理會及判斷作用，而無自由決
    定意思之能力者，為心神喪失，如此項能力並非完全喪失，僅較普通人之平均程
    度顯然減退者，則為精神耗弱，有最高法院二十六年度渝上字第二三七號判例足
    資參酌。本件被告明知汽油之易燃性，又明知電銲槍插電遇熱會引燃火源，已如
    前述，仍選擇在汽油潑灑處放置通電中之電銲槍，且對於當日放火之情形陳述明
    確，記憶深刻，顯見被告並非全然喪失辨識是非及意思決定之能力，參以被告迭
    於警詢及偵審中就放火動機、過程等細節供述皆一致，則應認其行為時未達心神
    喪失之程度，復參酌榮民總醫院就被告個人生活史、精神疾病史、心理測驗、智
    力測驗等所做之評估，被告精神上確有障礙，使其對於外界事務之知覺及判斷力
    ，較常人有顯著減退情形，自可認係處於精神耗弱狀態中無疑。是以，本件被告
    於行為時之精神狀態未達心神喪失，而係處於精神耗弱，應堪認定，審酌被告確
    係受精神障礙之影響而為本件犯行，爰依刑法第十九條第二項之規定減輕其刑。
三、原審認被告對放火燒燬住宅未遂之事實具有故意而並無殺人故意，因而認被告係
    犯刑法第一百七十三條第三項、第一項之放火燒燬現供人使用之住宅未遂罪、第
    二百七十六條第一項之過失致死罪及同法第二百八十四條第一項前段之過失傷害
    罪，被告係一行為觸犯上揭三項罪名，屬想像競合犯，應從較重之放火燒燬現供
    人使用之住宅未遂罪處斷，依上所述，自有未合，檢察官上訴意旨認被告放火行
    為具有殺人之故意，指摘原判決不當，為有理由，自應由本院將原判決撤銷改判
    ，審酌被告於集合式之住宅引燃汽油放火，對公共安全產生鉅大危險，又造成被
    害人黃勝宏死亡、丁○○受傷，黃勝宏正值青年，原有美好人生，由於被告此舉
    ，生命毀於一旦，又被告放火燒屋行為雖未達既遂，惟已造成嚴重損害，且燒燬
    屋內之傢俱設備，對被害人丁○○等人造成莫大財產損失，被害人丁○○可謂家
    破人亡，損害之鉅無以彌補，惟被告所為係因受精神疾病之影響，於妄想症發病
    之狀態下所為，其責任能力較常人差等一切情狀，量處如主文所示之刑。又依榮
    民總醫院之鑑定意見亦認：「被告目前仍有情緒起伏大及衝動控制差的情形，被
    害與被控制妄想明顯，因此建議給予強制治療並持續之精神科治療，以預防類似
    事件再次發生」，參酌被告因精神疾病之故而犯本罪，所為非行對社會造成危害
    鉅大，為被告之再社會化及犯罪之預防起見，認被告有施以監護之必要，爰依刑
    法第八十七條第二項、第三項之規定諭知於刑之之執行完畢或赦免後，令入相當
    處所，施以監護參年，以啟來茲。至扣案之被告所有打火機一個，被告持之欲點
    燃之際即遭其子陳威搶下來，此業據被告及證人陳威供明在卷，本院考量打火機
    本身尚不具社會危險性，就刑罰之目的而言，尚無宣告沒收之必要。另被告所使
    用引火之電銲槍，並非被告所有，此亦據被告陳明，且業因燒燬而喪失其效能，
    爰不為沒收之諭知，併予敘明。
據上論斷，應依刑事訴訟法第三百六十九條第一項前段、第三百六十四條、第二百九
十九條第一項前段，刑法第二百七十一條第一項、第二項、第一百七十三條第三項、
第一項、第五十五條、第十九條第二項、第八十七條第二項、第三項，判決如主文。
本案經檢察官周誠南到庭執行職務
中      華      民      國    九十二    年      六      月     十七     日
                              臺灣高等法院刑事第二庭
                                  審判長法  官  蔡  長  溪
                                        法  官  林  俊  益
                                        法  官  楊  貴  志
右正本證明與原本無異。
如不服本判決，應於收受送達後十日內向本院提出上訴書狀，其未敘述上訴之理由者
並得於提起上訴後十日內向本院補提理由書（均須按他造當事人之人數附繕本）。
                                        書記官  胡      儀
中      華      民      國    九十二    年      六      月     十八     日
附錄：本案論罪科刑法條全文
中華民國刑法第二百七十一條第一項、第二項
 (普通殺人罪)
殺人者，處死刑、無期徒刑或十年以上有期徒刑。
前項之未遂犯罰之。


司法院資訊處製作；財團法人民間司法改革基金會備份。
